臺灣高等法院刑事判決　　　　　　　　　　　　　九十年度上更(二)字第六八八號
　　上訴人　即
　　被　　　告　乙○○
　　選任辯護人　宗淑媛
右列上訴人因偽造有價證券案件，不服臺灣板橋地方法院八十五年度訴字第三九二號
，中華民國八十五年十二月十二日第一審判決（起訴案號：臺灣板橋地方法院檢察署
八十四年度偵緝字第五六七號），提起上訴，本院判決後，經最高法院第二次發回更
審，本院更行判決如左：
    主  文
原判決撤銷。
乙○○無罪。
    理  由
壹、公訴要旨：
一、公訴事實：被告乙○○明知其向甲○○所借用票號ＪＣＤ－二三八一一六號，面
    額新台幣（下同）二十萬元，付款人為陽明山信用合作社社中分社，發票日為民
    國八十二年六月五日之支票，於八十三年六月時已逾期失效，竟意圖供行使之用
    ，於八十三年六月初，將上開支票上八十二年六月五日之發票日塗改為八十三年
    六月五日，並持以向銀行兌現，使陽明山信用合作社社中分社陷於錯誤而照付現
    款，足以生損害於甲○○及陽明山信用合作社社中分社。
二、起訴法條：刑法第二百零一條第一項、第三百三十九條第一項。
三、起訴證據：
    (一)告訴人甲○○之指訴。
    (二)證人陳孔明之證述。
    (三)經勘驗結果，上開支票上之發票日期「」年中「３」部分，與通常書寫三之
      筆法顯有不同。
貳、本院之判斷：
一、按犯罪事實應依證據認定之，無證據不得推定其犯罪事實；又不能證明被告犯罪
    或其行為不罰者，應諭知無罪之判決，刑事訴訟法第一百五十四條、第三百零一
    條第一項分別定有明文。而認定被告有罪之事實，應憑證據，如未能發現相當之
    證據，或證據不足以證明，自不能以推測或擬制之方法以之為裁判基礎；且認定
    事實所憑之證據，其為訴訟上之證明，須達於通常一般之人均不致有所懷疑而得
    卻確信者，始得據為有罪之認定，倘其證明尚未達到此一程度，而有合理懷疑存
    在時，尚難為有罪之認定基礎；另苟積極之證據不足以為被告事實之認定，即應
    為被告有利之認定，更不必有何有利之證據；最高法院四十年台上字八六號、七
    十六年台上字四九八六號、三十年上字八一六號判例，足資參照。又查告訴人之
    指訴，係以使被告受刑事訴追為目的，是其陳述是否與事實相符，仍應調查其他
    證據以資審認，最高法院五十二年台上字第一三００號亦著有判例。
二、被告辯稱：我拿到支票時日期就是這樣，告訴人甲○○是六合彩的組頭，我向她
    簽六合彩，甲○○所交付的支票是支付六合彩彩金，我沒有變造該支票，支票不
    是向甲○○借來的。我於檢察官偵查中並未承認系爭支票是向甲○○借來的，可
    能是檢察官聽錯了，八十二年六月間我本身有支票且信用良好，不可能向甲○○
    借支票，且借支票都是有急用，不可能借來一年才使用，我不認識陳孔明；再如
    有借甲○○支票為何他事後還開四張支票而不扣除﹖再我女兒給甲○○當乾女兒
    ，甲○○亦不會因而借票與我等語置辯。
三、經查：
    (一)系爭前開支票經原審送法務部調查局鑑定結果，該支票上發票日「」之「３
      」字確係由「２」字變造書寫而來，固有法務部調查局八十五年八月十五日（
      ）陸字第八五０九六三七六號鑑定通知書附卷可稽（見原審卷第二０六頁）
      ，惟嗣原審法院檢送二張支票（即被告所簽發之支票一紙其上有年之３字跡
      與系爭之支票其上有變造之年之３字），再函該局鑑定是否為同一人（即被
      告）之筆跡時，該局以八十五年十一月二日（）處發技(二)字第八五一二五九
      一五號函表示因筆劃過少，無法鑑定其異同（見同上卷第二三六頁），是上開
      系爭支票上之「」之「３」縱經變造，惟是否為被告所變造，即屬不能證明
      。
    (二)又被告辯稱其於八十二年六月間自己亦有支票，往來正常無須借用告訴人支票
      ，而其支票直至八十三年十一月四日仍有兌現，於八十二年六月間果有向告訴
      人商借支票，該支票應有急用，並已交付與他人，焉有支票商借在手一年而不
      使用，直至支票將到期，方變造支票之期日之理，且在此期間被告與告訴人之
      間有多次簽六合彩而輸錢付款之事，或贏錢而兌現告訴人支票之事，果有借八
      十二年六月五日期支票之事，告訴人焉有不結算之理等語，所言是否屬實與被
      告及告訴人二人所言何人可信至為關切，並得據以論定該支票是否為被告變造
      之依據。茲查：
      1.告訴人確定於八十三年六月四日至八十三年十一月四日仍提示被告乙○○簽
        發之支票（台北區中小企業銀行光復分行帳號七九九三之七），並已兌現，
        此有被告與告訴人往來之支票票號清單附於告訴人八十五年五月二十七日補
        充告訴理由狀內可稽（見原審卷第七十二頁），故被告辯稱其有往來正常之
        支票簿可供使用，應可認定為真正。
      2.況支票為支付證券，故以之為支付之對價交付他人或再背書轉讓他人，乃屬
        常態；雖自己有支票猶向他人借用支票，以「客票」之名取信於人者，於現
        今社會上並非少見，且票據為流通證券，因特定原因由持票人轉讓予其前手
        者，亦非無有，然告訴人與被告間具利益對立之關係，核諸前引最高法院判
        例之說明，除有其他證據足佐，自不能僅據告訴人之指訴即認定系爭支票係
        被告向告訴人所借用。茲告訴人雖提出除系爭支票外，被告另曾向其借用其
        所簽發同銀行第ＪＣ0000000、二三八一五三、二三八一六一號支票
        以為佐證，然查：
        (1)上開三張支票之提示人依序分別為施光然、周戴喜、陳金美所提示，有陽
          信商業銀行九十年十一月三十日陽信總秘字第九○○○○○五○三○號函
          、保證責任台北市第一信用合作社景美分社九十一年一月七日北市一信景
          字第一號函、陽信商業銀行八十九年四月十七日陽信總秘字第○六六一
          號函、台北銀行八十九年七月七日北銀萬華存字第八九六○一四六二○○
          號函、台灣北區郵政管理局八十九年八月十日支00000000─○一
          二號函暨各函附件在卷可參（見本院更(二)字卷第九十五、九十六、一○四
          、一○八、一○九頁、本院更(一)字卷第六十九至七十一、七十三、一三○
          、一五九頁）。
        (2)本院前審傳訊周戴喜、陳金美二人，均不記得上開支票係何人交付（見本
          院更(一)字卷第一八八、二一五、二三五頁）。而本件復不似ＪＣ0000
          000號支票背面有被告之轉讓背書，是本件尚無證據足認被告有轉出上
          開二張支票。
        (3)觀諸ＪＣ0000000號支票背面所載提示日期為四月三十日（八十二
          年），並有被告之轉讓背書，且兌現日亦為同日（見本院上訴字卷第三十
          五頁），倘被告確向告訴人借用上開支票，依社會上一般借票習慣，衡情
          ，應於提示日前，將相當票面金額即二十萬元之款項，匯入告訴人之支票
          存款帳戶，告訴人於本院更(二)審審理時先稱被告應該是在提示日前匯入的
          （見本院更(二)字卷第一○一頁），其後又改稱應係八十二年五月三日所匯
          入的，然查於八十二年四月三十日前二個月內（至同年三月一日止），告
      訴人之上開支票存款帳戶並無人匯入二十萬元之金額，僅於提示日後之五
          月三日有一筆二十萬元之匯款，此參卷附陽信商業銀行告訴人帳戶之帳卡
          即明（見本院上訴字卷第三十五至三十九頁），經本院向陽信商業銀行社
          中分行詢問匯款人為何人，該行函復匯入資料已逾該行五年之保存期限而
          銷燬，有該行九十一年三月六日陽信社中第○○○一號函附卷可佐（見
          本院更(二)字卷第一二九頁）。告訴人就被告借票後匯款日期所述不一，已
          有瑕疵，且縱依告訴人之上開帳戶之帳卡所載，該筆二十萬元係在八十二
          年五月三日匯入，尤與借票人一般應在票載發票日前匯入票款之情形不符
          ，告訴人所述既有瑕疵，則雖此張支票確係被告所轉出，亦不能證明係被
          告以借票方式所取得。
        (4)從而告訴人稱被告更曾借用上開三張支票之事實，即難證明為實，告訴人
          自不能以此不能證明為實之事證明被告確有借用系爭支票。
      3.且被告與告訴人間確有賭資之糾紛，業據告訴人於原審供述在案（見原審卷
        第三十頁），而被告與告訴人之間除本案系爭之支票外，另有多張告訴人所
        有之支票在告訴人所稱商借支票原載日（即八十二年六月五日）之前或之後
        （有四張）由被告在其妻邱碧玉之帳戶提示兌現，此為告訴人所不否認之事
        實（見本院更(一)字卷第二一八頁），而被告亦有多次以其妻邱碧玉或妹妹黃
        毓秀之名義款至告訴人之帳戶，且有多筆係在八十二年六月五日之後，此
        亦有款書八張在本院卷內可查（見同卷第一七九至一八四頁），告訴人甲
        ○○並有記帳之習慣，此有其記帳之日曆簿附原審卷證物袋可查，被告與告
        訴人間並無商業之行為，僅係告訴人收被告之女兒為乾女兒，此亦為告訴人
        於本院審理中供陳在案，本案系爭支票金額高達二十萬元，雙方果有約定，
        被告係商借系爭支票，則在八十二年六月五日支票票載日期屆至後，告訴人
        斷無不予聞問之理；現系爭支票於票載日期屆至後竟存放於被告之處長達一
        年，已與常情有違；而被告在此長達一年期間，隨時得予提示系爭支票求現
        ，焉有塗改其年份（即改為）而任令該支票金額於一年內均未予利用之
        理，實與常情相背。又如上述，告訴人在八十二年六月五日之後亦有多次機
        會得追查該支票下落，並得與被告會算，而告訴人均未為之，益見當時確無
        此支票存在，否則告訴人焉有生失此結算扣款或請求交還系爭支票之機會，
        反先後再開四紙支票交付被告任由其提示之理。
      4.綜上所述，被告所為辯即較為可信，至告訴人所指述係被告向其借票云云，
        核與常情有違，難認為實。
      5.雖被告在檢察官初訊時亦曾對檢察官訊問「八十二年六月向甲○○借一張面
        額二十萬元之支票」時，答稱「是」；然被告亦同時否認有變造支票日期及
        表示該票係告訴人要給渠（見偵緝字卷第十一頁背面），且於其後均表示係
        簽賭六合彩告訴人所交付之支票，係簽中六合彩賭款（見上偵緝卷第二十六
        頁背面），故不能單憑被告於偵查中答稱「是」一字即認被告有向告訴人借
        票之事，又參諸前述告訴人之指訴與事實不符，自難據此為被告不利之認定
        ，併此述明。
    (三)再告訴人雖提出八十三年日曆本以證系爭支票之發票日確係八十二年六月五日
      ，惟查：
      1.自該日曆簿有關部分記載之內容及其形式觀之：固有「借支」及「8116，三
        十萬及8117二十萬」字樣，但本件系爭本票之票號為「二三八一一六」，金
        額並非三十萬元，而係二十萬元，上開記載已有錯誤，且「借支」二字，與
        「前開8116，三十萬及8117，二十萬」間，有相當間隔，似非一次作成，「
        借支」二字究係當時即已記載或事後另行加記均屬可疑。參照記帳金額係記
        帳首要之內容，告訴人尚且記錯，票號且有不符、記載復非緊接等項重要疑
        點觀之，本案告訴人所提出之上開日曆帳就上述借支票之記載部分是否真正
        即屬可疑，本不足為被告不利之證明。
      2.縱認該日曆本上之記載為真正，然依其上所登載支票簽發使用情形，「8124
        」號支票已登載於八十二年二月十一日欄，而「8122、8123」號支票，卻登
        載於八十二年三月六日欄；「8121」號支票登載於八十二年四月七日欄，號
        碼在前之「8103、8105、8102、8109、8114、8111、8112、8118、8119、
        8108」等號支票，則分登載於八十二年四月二十四日至同年五月六日各欄；
        「8140」號支票已登載於八十二年三月五日欄，而「8139」號支票，卻登載
        於八十二年四月五日欄與八十二年五月二十日兩欄；「8123、8122、8121」
        號支票，已登載於八十二年三月六日與同年四月七日欄，八十二年五月七日
        欄卻又有「8120至8125」號支票之登載；八十二年五月十九日欄已有「8191
        」號支票之登載，八十二年五月二十一日、同年月三十日、同年六月五日等
        欄，竟有「8106、8115、8116、8117」號支票之登載；八十二年六月二十三
        日欄已有「8198」號支票之登載，其後之八十二年六月三十日、同年七月三
        十一日卻分別有「8151、8153」號支票之登載（見原審卷第一○九至一五七
        頁，並見原審卷證物袋內之正本）。以此相核，則告訴人使用支票並非依票
        號順序簽發，難謂有依票號順序使用之慣性，故尚不能因該日曆本八十二年
        六月五日欄上有告訴人陳稱之票據號碼，即謂系爭支票不可能於八十三年六
        月五日才簽發。況告訴人向原審所提供者僅八十二年之日曆本（見原審證物
        袋上之註記），告訴人亦陳稱八十三年之日曆本已不知去向（見本院更(二)字
        卷第一○一頁），本院亦無從憑核其八十三年之日曆本有無系爭支票發票日
        期之記載，告訴人僅提出八十二年之日曆本，且所載各張支票使用情形又有
        未依順序使用之情形，本院自不能憑此而為不利被告之認定。
    (四)至證人陳孔明為告訴人之父，其與告訴人關係密切，其證詞是否有偏頗之處已
      非無疑，而陳孔明於偵查時係指證：「乙○○在電話中承認將支票日期變更，
      後來乙○○、我、盧振興三人，在盧振興住處洽談此事。乙○○答應說要分期
      償還，並開他名義之支票三張給盧振興。另外由乙○○代甲○○償還委託乙○
      ○之姐，在日本代買照相機的錢」（見偵字卷第三十三頁背面及第三十四頁）
      。於原審則稱：「因甲○○欠盧振興二十萬元，乙○○本件所欠的二十萬元移
      轉給盧振興，照相機的五萬元由我付給盧振興」（參見原審卷第五十三頁），
      就照相機五萬元償還之重要事實前後說詞不一，其證詞是否真實，更值懷疑，
      而證人盧振興於本院前審證述：「支票是我去陳孔明處拿回來，是黃簽發，陳
      孔明背書的三張支票，是要還陳欠我的錢。時間、金額、如何兌領忘記了。只
      記得有一張票跳票，後來由陳孔明還錢予我，金額亦忘記了」等語（見本院上
      訴卷第九十八、九十九頁）。依證人盧振興上開證言，陳孔明係在其家中，將
      被告所簽發面額各為五萬元之支票三張，於背書後交付盧振興，以償還甲○○
      欠盧振興之債務。並無陳孔明所證：「因被告承認將本件支票日期變更，而與
      陳孔明到盧振興家中洽談，由上訴人承擔甲○○欠盧振興二十萬債務，而簽發
      面額各為五萬元之支票三張，交由陳孔明背書後轉交盧振興」之情事。又假如
      告訴人欠盧振興之債務，盧振興已同意移轉由被告承擔，並由被告簽發支票三
      紙交付盧振興，則盧振興即為被告之債權人。陳孔明交付被告償還之支票退票
      ，盧振興豈有不向被告追討之理﹖惟盧振興上開證詞以退票後，係由陳孔明以
      現金償還，而非被告償還，並參引前述說明，應可認定陳孔明在偵查及原審證
      言（即被告已與陳孔明及盧振興為和解及被告承認變造等事），均非可採。而
      證人盧振興之上開證詞亦不足為被告不利之認定。
    (五)據上以觀，告訴人甲○○所為指訴難認為實，而證人陳孔明之證詞復有瑕疵，
      另證人盧振興之證明不足為被告不利之證明，告訴人另稱被告之前亦有借用Ｊ
      Ｃ0000000號等三紙支票等，亦僅為另一無法證明為實之主張，其所提
      出之日曆帳相關之記載部分，復不足採信，均如上述，且調查局之鑑定結果亦
      不足憑認係被告所變造。
四、綜上所論，本件公訴人所舉事證並不足以證明被告犯罪，經針對起訴事證之疑點
    為職權調查，復未發見其他對於被告不利之積極證據，根據前引法律規定及最高
    法院判例等說明，應認不能證明被告確有公訴人所指犯行。原審疏未詳究上情，
    而對被告科刑之判決，要非允洽。被告提起上訴，執此指摘原判決不當，為有理
    由，應由本院撤銷改判，而諭知被告無罪之判決。
參、適用之法律：刑事訴訟法第三百六十九條第一項前段、第三百六十四條、第三百
    零一條第一項。
本案經檢察官劉永清到庭執行職務。
中      華      民      國    九十一    年      五      月      六      日
                              臺灣高等法院刑事第二十庭
                                  審判長法  官  葉  麗  霞
                                        法  官  李  錦  樑
                                        法  官  范  清  銘
右正本證明與原本無異。
檢察官如不服本判決應於收受送達後十日內向本院提出上訴書狀，其未述上訴之理由
者並得於提起上訴後十日內向本院補提理由書（均須按他造當事人之人數附繕本）。
                                        書記官  黃  麗  玲
中      華      民      國    九十一    年      五      月      六      日
